臺灣高等法院民事判決　九十年度重上字第五○四號
　　上　訴　人　丁○○
　　被　上訴人　甲○○
　　　　　　　　丙○○
　　　　　　　　戊○○
　　　　　　　　己○○
　　　　　　　　乙○○
右當事人間請求土地所有權移轉登記事件，上訴人對於中華民國九十年七月三十日台
灣板橋地方法院九十年度訴字第六六號第一審判決提起上訴，本院判決如左：
    主      文
原判決廢棄。
被上訴人甲○○、丙○○、戊○○、己○○應分別將坐落台北縣泰山鄉○○段六六四
地號應有部分依次各四分之一、十二分之一、八分之一、八分之一之土地所有權移轉
登記予上訴人。
被上訴人丙○○、乙○○應分別給付上訴人新台幣陸拾肆萬肆仟壹佰肆拾元、玖拾陸
萬陸仟貳佰壹拾元及均自民國九十年三月六日起，至清償日止，按週年利率百分之五
計算之利息。
第一、二審訴訟費用由被上訴人甲○○、丙○○、乙○○負擔各四分之一，餘由被上
訴人戊○○、己○○負擔。
本判決第三項於上訴人分別以新台幣貳拾貳萬元、拾萬元依次為被上訴人丙○○
、乙○○供擔保後，得假執行。但被上訴人丙○○、乙○○如於假執行程序實施前依
次分別以新台幣陸拾肆萬肆仟壹佰肆拾元、玖拾陸萬陸仟貳佰壹拾元為上訴人預供擔
保，得免為假執行。
    事實及理由
一、上訴人主張：伊於民國八十年八月間，向被上訴人甲○○、陳華光（即被上訴人
    丙○○之被繼承人）、游鴻典（即被上訴人戊○○、己○○之被繼承人）、陳專
    坤（即被上訴人乙○○之被繼承人），購買坐落台北縣泰山鄉○○段麻竹坑小段
    二五地號（重測後為同榮段第六六三地號，原判決誤載為六五五地號）及二五─
    二地號（重測後為同榮段第六六四地號）兩筆土地（以下簡稱二五地號土地、二
    五─二地號土地），出賣人四人之應有部分各為四分之一，伊已給付全部價金新
    台幣（下同）一千八百萬元，詎出賣人僅依約將二五地號土地所有權移轉登記予
    上訴人，二五─二地號土地未依約辦理所有權移轉登記。陳華光、游鴻典、陳專
    坤業已死亡，被上訴人丙○○、戊○○、己○○、乙○○分別為渠等繼承人，而
    被上訴人丙○○於八十九年間將繼承之二五─二地號土地應有部分十二分之二出
    售他人，被上訴人乙○○則以繼承所得二五─二地號應有部分四分之一之土地抵
    繳遺產稅，此部分所負之移轉所有權登記之義務顯已給付不能等情。爰依買賣契
    約、債務不履行及繼承之法律關係，求為命被上訴人甲○○、丙○○、戊○○、
    己○○應分別將二五─二地號應有部分各四分之一、十二分之一、八分之一、八
    分之一土地所有權移轉登記予上訴人，被上訴人丙○○、乙○○按起訴時土地之
    公告現值計算分別賠償六十四萬四千一百四十元、九十六萬六千二百一十元，並
    加計自起訴狀繕本送達翌日即九十年三月六日起至清償日止之法定遲延利息之判
    決。原審判決上訴人敗訴，上訴人不服，提起上訴，並於本院上訴聲明：
    (一)原判決廢棄。
    (二)被上訴人甲○○、丙○○、戊○○、己○○應分別將坐落台北縣泰山鄉○○段
      六六四地號應有部分各四分之一、十二分之一、八分之一、八分之一土地所有
      權移轉登記予上訴人。
    (三)被上訴人丙○○、乙○○應分別給付上訴人六十四萬四千一百四十元、九十六
      萬六千二百一十元，及均自九十年三月六日起至清償日止，按週年利率百分之
      五計算之利息。
    (四)前項請求，願供擔保請准宣告假執行。
二、被上訴人則以：系爭二五─二地號土地未在買賣契約範圍內，立約時固曾擬將上
    開土地贈與上訴人，惟上訴人已拒絕，亦無贈與契約存在，即令贈與契約有效，
    因土地迄未移轉，伊得以九十一年八月六日之言詞辯論意旨狀繕本之送達為撤銷
    贈與之意思表示，伊不負土地所有權移轉登記及損害賠償之責。縱然伊須負責，
    惟上訴人以土地現時之公告價格為計算損害基礎，亦非適當等語置辯。並於本院
    答辯聲明：
    (一)上訴駁回。
    (二)如受不利之判決，願供擔保請宣告免假執行。
三、本件經依民事訴訟法第四百六十三條準用同法第二百七十條之一第一項第三款規
    定，整理並協議簡化爭點及不爭執點後，兩造同意僅就言詞辯論時所陳述之事實
    及主張之法律關係為論斷。查兩造就：上訴人於八十年八月七日與被上訴人甲○
    ○及陳華光、游鴻典、陳專坤訂立買賣契約，購買渠等所有土地應有部分各四分
    之一，價金為一千八百萬元，上訴人已付清全部價金，系爭二五地號土地已辦竣
    土地所有權移轉登記予上訴人。出賣人陳華光、游鴻典、陳專坤業已死亡，其繼
    承人為被上訴人丙○○、戊○○、己○○、乙○○，被上訴人丙○○於八十九年
    間將繼承所得之系爭二五─二地號應有部分十二分之二土地出售他人，被上訴人
    乙○○則將繼承之應有部分四分之一土地抵繳遺產稅之事實，為兩造所不爭執，
    且有兩造所提出之房地產買賣契約書、戶籍謄本、土地登記謄本在卷可稽（見原
    審卷第八至十四、五二至五五頁、第四三至四六頁），足信為真實。上訴人主張
    買賣契約標的物包括系爭二五─二地號土地，惟買賣契約書上誤載為同小段二五
    ─一地號之事實，則為被上訴人所否認，並以前開情詞置辯。是以本件兩造爭執
    之重點為：(一)上訴人與被上訴人甲○○及陳華光、游鴻典、陳專坤（下稱甲○○
    等四人）間買賣標的是否包括二五─二地號土地？(二)如被上訴人就二五─二地號
    土地應負出賣人之責任，上訴人請求損害賠償之數額如何？茲分述於後。
四、上訴人與甲○○等四人間買賣標的包括二五─二地號土地：
  (一)按「解釋意思表示，應探求當事人之真意，不得拘泥於所用之辭句」，民法第九
    十八條定有明文。次按「解釋私人之契約應通觀全文，並斟酌立約當時之情形，
    以期不失立約人之真意」、「解釋當事人所立書據之真意，以當時之事實及其他
    一切證據資料為其判斷之標準，不能拘泥字面或截取書據中一二語，任意推解致
    失真意」、「解釋當事人之契約，應以當事人立約當時之真意為準，而真意何在
    ，又應以過去事實及其他一切證據資料為斷定之標準，不能拘泥文字致失真意」
    、「解釋當事人立約之真意，除雙方中途有變更立約內容之同意，應從其變更以
    為解釋外，均以當事人立約當時之真意為準」，最高法院十八年上字第一七二七
    號、十九年上字第二八號、三十九年台上字第一○五三號、四十九年台上字第三
    ○三號判例意旨可資參照。是以本件買賣契約當事人之真意究有無以二五─二地
    號土地為買賣標的，應於文義上及論理上詳為推求，並斟酌立約當時即八十年八
    月間訂立買賣契約時之事實及其他一切證據資料為判斷之標準，不能拘泥文字致
    失真意。
  (二)綜觀兩造提出之房地產買賣契約書，除上訴人提出者附有地籍圖，尾頁不動產標
    示欄內土地坐落項下係記載：「台北縣泰山鄉○○段麻竹坑小段２５、２５─１
    地號，權利範圍各１∕４。面積：二二九平方公尺，２５─１地號係道路用地，
    無條件過戶，增值稅甲方繳付」，被上訴人所提出者，無地籍圖，尾頁不動產標
    示欄內土地坐落項下則無記載：「面積：二二九平方公尺，２５─１地號係道路
    用地，無條件過戶，增值稅甲方繳付」等字，其餘均相同，業經原審核對兩造提
    出之契約正本無誤，並有卷附房地產買賣契約書可憑（見原審卷第十三、五五頁
    ）。是買賣契約書上關於買賣之不動產標示為系爭二五地號及同小段二五─一地
    號土地，從文義上解釋，買賣標的物應為二筆土地。
  (三)證人即締約當日書寫買賣契約書之代書涂慧玲證稱：「．．．兩造如何約定，跟
    我講，我就載明於買賣契約書」、「（提示原審卷第五十二頁至五十五頁買賣契
    約書予證人，有何意見？）其上得（的）字是我寫的，我不記得有幾筆土地，簽
    約時，應該是有拿出權狀，我看到地號、地段等來填載，簽約時，我不記得賣方
    有說既成道路要送給對方，若有此情形，依我們的處理經驗，會載明於契約書上
    的備註或特約事項欄，買賣當時是我自己去的，契約寫兩筆土地，標的就是兩筆
    ，不可能買賣標的只有一筆土地，寫二個地號，有可能是兩筆土地，其中有一筆
    ，甚至兩筆有誤載（指地號），系爭買賣契約是兩筆土地的買賣。」等語（見本
    院卷第一一四頁），衡諸經驗常情，代書多係根據買賣當事人之約定內容，記載
    交易情形，尚無僅交易一筆土地，自行填載他筆土地為交易內容之理，證人涂慧
    玲上開證詞與經驗常情相符。
  (四)參以被上訴人甲○○於本院陳稱：「因兩造是朋友，喝茶聊天時，上訴人說有需
    要系爭二十五地號土地，因其附近有一塊地不曉得是合夥，還是自己所購買，需
    要二十五地號土地，要向我買系爭二十五地號土地，．．．，除了二十五地號土
    地外，還有一塊路地在旁邊，是二十五之二地號土地，當時上訴人只有買二十五
    地號土地，沒有買二十五之二地號土地，因二十五之二地號土地是路地，上訴人
    不需要買，買賣契約第十四條第二項有約定以後大樓蓋好之後要與上訴人通行，
    上訴人還擔心，在旁邊講，陳華光說，若擔心，將土地送給上訴人，代書聽到，
    就寫在契約書內，誤寫為二十五之一地號，我們其他的人也沒有反對，．．．」
    等語（見本院卷第四七頁），顯然買賣契約寫二筆地號，地號二五─一確係誤載
    ，證人涂慧玲所為本件買賣契約為二筆土地之交易，足堪採信。
  (五)查上訴人與甲○○等四人曾於七十五年四月二十六日訂立合建契約，由甲○○等
    四人提供包含系爭二五、二五─二地號土地在內共十筆土地，上訴人出資興建，
    合建房屋。合建房屋完成後，尚剩下二五、二五─二地號土地之事實，為被上訴
    人所不爭執（見本院卷第一三二頁），並有上訴人提出之契約書在卷可按（見同
    上卷第六五至六九頁）。依該契約第九條約定由上訴人給付一百萬元為保證金，
    甲○○等四人則於合建房屋使用執照領到、水電完成五天內退還。而本件買賣契
    約書第十四條特約事項載明：「(一)甲方（即上訴人）與乙方（即甲○○等四人）
    原簽訂之合建契約於民國八十年十一月十五日甲方退還保證金新台幣壹佰萬元正
    之同時合約取消。(二)買賣標示之土地旁連接道路用地之地號８５─４、５６、５
    ６─３、５６─１乙方提供甲方及甲方之購屋客戶通行。．．．」，足見系爭買
    賣契約之訂立，與上開合建契約息息相關，且５６─１地號土地（現整編為泰山
    鄉○○段六六七地號）為供作道路使用，有上訴人提出之土地登記謄本在卷足稽
    （見本院卷第一○六頁），於買賣契約內既特別約定甲○○等四人應同意先前合
    建中之上開四筆土地（除５６─１地號土地外，其餘土地應指建築後保留供通行
    部分）供上訴人及向上訴人購屋之客戶通行，上訴人購買土地之目的復為與同小
    段八二、八二─一地號土地合建（詳後述），系爭二五─二地號為道路用地，殊
    無不買系爭二五─二地號土地之理。至於二五─一地號土地，與先前之合建無關
    ，復為他人所有，系爭二五─二地號土地為甲○○等四人所有，出賣自己所有物
    為常態，出賣他人之物，買賣契約雖非不成立生效，惟出賣人當無故意出售他人
    土地，自甘負給付不能損害賠償責任之理。再查上訴人主張伊購買二五地號及二
    五─二地號土地係欲與八十年六月間所購買之同小段八二地號及八二─一地號土
    地合建之事實，已據上訴人提出買賣契約書一份為證（見本院卷七十至七八頁）
    。從地理位置而言，系爭二五─二地號土地與八二、八二─一地號土地相接，且
    八二、八二─一、二五、二五─二地號土地整體地形完整，二五─一地號土地則
    與八二、八二─一地號土地距離較遠，有地籍圖在卷可稽（見本院卷第一○九頁
    ），益見甲○○等四人出售之土地及上訴人購買之土地應為二五、二五─二地號
    ，尚非二五─一地號土地。
  (六)按買賣不動產之契約為諾成契約，一經當事人就標的物及其價金互相同意，買賣
    契約即為成立。本件上訴人與甲○○等四人間於訂約時洽談者為系爭二五、二五
    ─二地號土地，價金為一千八百萬元，買賣之不動產復載明於房地產買賣契約書
    上，且上訴人與被上訴人甲○○及陳華光、游鴻典均於買賣契約書之尾頁簽名並
    用印，位置更緊接不動產標示之後，陳專坤亦於契約書內蓋章，顯然就涂慧玲書
    寫完畢之買賣契約內容均同意，雙方合致之買賣標的物應為二五、二五─二地號
    二筆土地。上訴人及甲○○等四人，既就買賣標的物為二五、二五─二地號土地
    ，價金為一千八百萬元達成意思合致，買賣契約即已成立，要無庸疑。自不因代
    書於買賣契約書上將二五─二地號誤寫為二五─一地號而影響。
  (七)被上訴人雖辯稱：二五─二地號土地並非買賣標的，係當時陳華光欲贈與上訴人
    ，但上訴人並未接受，兩造僅有二五地號土地之買賣云云。惟查，被上訴人甲○
    ○陳稱：「．．．，除了二十五地號土地外，還有一塊路地在旁邊，是二十五之
    二地號土地，當時上訴人只有買二十五地號土地，沒有買二十五之二地號土地，
    因二十五之二地號土地是路地，上訴人不需要買，買賣契約第十四條第二項有約
    定以後大樓蓋好之後要與上訴人通行，上訴人還擔心，在旁邊講，陳華光說，若
    擔心，將土地送給上訴人，代書聽到，就寫在契約書內，誤寫為二十五之一地號
    ，我們其他的人也沒有反對，上訴人就只過戶二十五地號，二十五之二地號沒有
    過戶，因增值稅過高，就再送還給我們，若我們不要，就送給公所，我們四人商
    量過認為地價稅滿便宜，所以一直保留著，．．．」等語（見本院卷第四七頁）
    ，惟被上訴人所辯二五─二地號係當時贈與上訴人，代書涂慧玲誤寫入買賣契約
    內之事實，為上訴人所否認，且與卷附房地產買賣契約書之記載二筆土地之交易
    不符。況本件買賣契約係涂慧玲根據買賣雙方洽談之內容記載，並交由雙方簽名
    、用印均如前述，倘甲○○等四人係贈與系爭二五─二地號土地，代書當無擅作
    主張，寫為買賣標的物之理。果若涂慧玲將甲○○等四人擬贈與之二五─二地號
    土地誤寫為買賣標的，於買賣契約書交付甲○○等四人簽名時，渠等均未當場異
    議，誠難令人置信。何況被上訴人甲○○為本案當事人，所為陳述亦難期公允。
    又證人林高滿於本院證稱：「（對系爭兩造的買賣土地情形知否？）我開公司，
    兩造之買賣契約是在我公司簽的，上訴人有帶一位徐小姐及代書來我們公司，賣
    方有四位，一位陳專坤、游鴻典、陳華光及甲○○，除甲○○外，其餘三位已死
    亡，當天是下午六、七點完成，．．．，在買賣完成後，錢已付清，陳華光說買
    賣土地旁邊有一塊已經是既成道路的用地，口頭上說要送給上訴人，上訴人亦口
    頭上明白表示不要，徐小姐還說要送就送給泰山鄉公所，陳華光還說，請徐小姐
    辦，徐小姐說這個你們可以自己辦，於是就不了了之」、「（契約你有看？）我
    沒有看。」等語，惟證人林高滿證稱於買賣完成，錢已付清後，陳華光方談及將
    二五─二地號土地贈送上訴人，顯與被上訴人甲○○陳述於訂約當時談及贈與，
    代書誤寫入契約內，甲○○等四人均未反對，嗣再由上訴人將土地贈送予渠等四
    人不同，何況證人林高滿自承並未看到契約，就雙方最後合致之契約內容，亦難
    期其知悉，所為證詞亦不足證明二五─二地號土地非買賣標的。被上訴人所辯系
    爭二五─二地號土地非買賣標的，係甲○○等四人擬贈與上訴人，遭上訴人拒絕
    者云云，委無可採。
  (八)被上訴人另辯稱證人涂慧玲證稱不記得本件買賣幾筆土地，也不記得關於既成道
    路之事，其依經驗所臆測契約寫二筆土地，標的就是二筆一語，並不足以證明系
    爭二五─二地號土地為買賣標的，亦有可能係聽聞欲行贈與，而誤載為買賣標的
    云云。惟證人於九十一年六月四日作證時間距本件交易時間相隔十年之久，其任
    職代書經手買賣交易事件數量自非少數，實難期證人能記憶當時簽約之詳細情形
    ，惟其所為證述內容合於經驗常情，且綜觀房地產買賣契約書之記載、被上訴人
    甲○○之陳述、上訴人與甲○○等四人先前合建關係、土地位置等情形，已足認
    定本件買賣標的為二五、二五─二地號土地，證人涂慧玲所為本件買賣標的為二
    筆之證述內容，尚非毫無證明力，被上訴人上開所辯，亦非可採。
  (九)被上訴人又辯稱訴外人王陳彩霞曾向甲○○等四人購買二五地號土地，不包括二
    五─二地號土地，價金亦為一千八百萬元，足認本件上訴人所購亦僅二五地號土
    地。惟王陳彩霞與甲○○等四人購買二五地號土地，僅係口頭契約，系爭二五、
    二五─二地號土地為合建剩下之土地，二五─二地號土地雖為道路用地，惟就上
    訴人擬建築之八二、八二─一、二五地號土地而言，為建築通道所必須，上訴人
    與甲○○等四人復為好友，甲○○等四人以相同之價格出售二筆土地予上訴人，
    合乎經驗常情，亦難執王陳彩霞與甲○○等四人之買賣契約標的僅二五地號一筆
    土地，據為認定本件買賣土地僅二五地號土地。
五、上訴人得按本件繫屬時之土地價值請求損害賠償：
  (一)按「物之出賣人，負交付其物於買受人，並使其取得該物所有權之義務。」，民
    法第三百四十八條定有明文。再按因可歸責於債務人之事由，致給付不能者，債
    權人得請求賠償損害；損害賠償除法律另有規定或契約另有訂定外，應以填補債
    權人所受損害及所失利益為限，為民法第二百二十六條、第二百十六條第一項所
    明定。而損害賠償之目的，在於填補所生之損害，其應回復者，並非「原來狀態
    」，而係「應為狀態」，應將損害事故發生後之變動狀況考慮在內，故因給付不
    能而生之損害賠償，其金額應以債務人應為給付時，即債權人請求時為準，亦非
    以給付不能情事發生時之價格或債務人所受之利益而訂（最高法院八十八年台上
    字第一三五號判決參照）。又「繼承人自繼承開始時，除本法另有規定外，承受
    被繼承人財產上之一切權利、義務。」，同法第一千一百四十八條亦有明文。
  (二)本件上訴人與甲○○等四人之買賣契約標的包括二五─二地號土地，渠等依法即
    負有移轉土地所有權之義務。陳華光、游鴻典、陳專坤既已死亡，所負上開債務
    ，應由渠等繼承人承受。上訴人訴請被上訴人甲○○、丙○○、戊○○、己○○
    移轉系爭二五─二地號土地所有權應有部分四分之一、十二分之一、八分之一、
    八分之一，於法有據，應予准許。而被上訴人丙○○、乙○○對於上訴人所負系
    爭二五─二地號應有部分十二分之二、四分之一土地所有權移轉登記義務，因渠
    等出售他人、抵繳稅款已陷於給付不能，自應負損害賠償之責。而本件買賣標的
    物包括二五、二五─二地號土地，總價為一千八百萬元，並無區分二五、二五─
    二地號土地而有不同之單價，是以契約總價與總面積（二五地號土地面積二二九
    ．一六平方公尺，二五─二地號土地面積八九．八八平方公尺）換算出每平方公
    尺土地之賣價約為五萬六千四百十九元〔18,000,000÷（229.16＋89.88）＝
    56,419〕，上訴人請求按本件繫屬時之土地公告現值每平方公尺四萬三千元計算
    損害賠償，依前說明，尚無不合。二五─二地號土地面積為八九點八八平方公尺
    ，被上訴人丙○○、乙○○給付不能之範圍為應有部分十二分之二、四分之一，
    依公告現值計算，應分別賠償上訴人六十四萬四千一百四十元（43,000×89.88
    ×2／12＝644,140）、九十六萬六千二百十元（43,000×89.88×1／4＝966,210
    ）。
六、綜上所述，系爭二五─二地號土地為買賣標的之一，上訴人依買賣契約、債務不
    履行及繼承之法律關係，請求被上訴人甲○○、丙○○、戊○○、己○○應分別
    將同榮段六六四地號應有部分依次各四分之一、十二分之一、八分之一、八分之
    一土地所有權移轉登記予上訴人，及被上訴人丙○○、乙○○依次分別賠償六十
    四萬四千一百四十元、九十六萬六千二百一十元，及均自起訴狀繕本送達之翌日
    即九十年三月六日起至清償日止，按年息百分之五計算之利息，於法有據，應予
    准許。原審未察，為上訴人敗訴之判決，及駁回其假執行之聲請，尚有未洽。上
    訴意旨指摘原判決不當，求予廢棄改判，為有理由，爰由本院廢棄改判如主文第
    二、三項所示。又上訴人及被上訴人丙○○、乙○○就上開第三項之請求，陳明
    願供擔保，聲請宣告假執行及免假執行，核無不合，應予准許，爰分別酌定相當
    擔保金額宣告如主文第五項所示。
七、至兩造其餘之攻擊或防禦方法及未經援用之證據，經本院斟酌後，認為均不足以
    影響本判決之結果，自無逐一詳予論駁之必要，併此敘明。
八、結論：本件上訴為有理由，依民事訴訟法第四百五十條、第七十八條、第八十五
    條第一項、第四百六十三條、第三百九十條第二項、第三百九十二條，判決如主
    文。
中　　　華　　　民　　　國　　九十一　　年　　　八　　　月　　 二十 　　日
　　　　　　　　　　　　　　 　民事第十六庭
　　　　　　　　　　　　　　　　　 審判長法　官　阮  富  枝
                                   　　　法　官　黃　豐　澤
                                         法　官　林　麗　玲
右正本係照原本作成。
被上訴人合併上訴利益逾新臺幣壹佰伍拾萬元得上訴。
如不服本判決，應於收受送達後二十日內向本院提出上訴書狀，其未表明上訴理由者
，應於提出上訴後二十日內向本院補提理由書狀（均須按他造當事人之人數附繕本）
上訴時應提出委任律師或具有律師資格之人之委任狀；委任有律師資格者，另應附具
律師及格證書及釋明委任人與受任人有民事訴訟法第四百六十六條之一第一項但書或
第二項（詳附註）所定關係之釋明文書影本。
中　　　華　　　民　　　國　　九十一　　年　　　八　　　月　　 二十一 　日
　　　　　　　　　　　　　　　　　　　　書 記 官　鄭　淑　昀
附註：
民事訴訟法第四百六十六條之一（第一項、第二項）：
對於第二審判決上訴，上訴人應委任律師為訴訟代理人。但上訴人或其法定代理人具
有律師資格者，不在此限。
上訴人之配偶、三親等內之血親、二親等內之姻親，或上訴人為法人、中央或地方機
關時，其所屬專任人員具有律師資格並經法院認為適當者，亦得為第三審訴訟代理人
。
